---
title: "Evolución de intención de voto presidencial - primera vuelta"
author: "Raul Eyzaguirre"
output: html_document
---

En los siguientes gráficos se puede visualizar la evolución en la intención de voto junto con el margen de error correspondiente a cada encuesta para los ocho candidatos con mayor intención de voto. He elegido a estos ocho porque creo que van a seguir siendo los ocho primeros hasta el día de las elecciones. El detalle de cada una de las encuestas consideradas se puede consultar [aquí](https://reyzaguirre.wordpress.com/2015/12/20/visualizacion-de-encuestas-presidenciales/). 

```{r}
library(ggplot2)

set.seed(1)

candidato <- c("C.Acuña", "A.Barnechea", "K.Fujimori", "A.García",
               "J.Guzmán", "P.Kuczynski", "V.Mendoza", "A.Toledo")

sims <- function(y){
  x <- t(array(rgamma(9000, y, 1), c(9, 1000)))
  p <- x / apply(x, 1, sum) * 100
  p <- sapply(t(p[, 1:8]), c)
}

# Resultados de encuestas

fecha <- as.Date("2015-12-15") # GFK: 11-15 Dic
y <- c(101, 0, 380, 63, 25, 139, 25, 38, 496)
p <- sims(y)
dran <- data.frame(p = p, candidato = candidato, fecha = fecha)
dpun <- data.frame(p = y[1:8] / sum(y) * 100, candidato = candidato, fecha = fecha)

fecha <- as.Date("2016-01-14") # Ipsos: 12-14 Ene
y <- c(237, 5, 590, 146, 103, 240, 42, 55, 413)
p <- sims(y)
temp <- data.frame(p = p, candidato = candidato, fecha = fecha)
dran <- rbind(dran, temp)
temp <- data.frame(p = y[1:8] / sum(y) * 100, candidato = candidato, fecha = fecha)
dpun <- rbind(dpun, temp)

fecha <- as.Date("2016-01-26") # GFK: 22-26 Ene
y <- c(156, 8, 510, 102, 163, 148, 30, 42, 404)
p <- sims(y)
temp <- data.frame(p = p, candidato = candidato, fecha = fecha)
dran <- rbind(dran, temp)
temp <- data.frame(p = y[1:8] / sum(y) * 100, candidato = candidato, fecha = fecha)
dpun <- rbind(dpun, temp)

fecha <- as.Date("2016-02-08") # Datum: 05-08 Feb
y <- c(85, 36, 375, 48, 193, 133, 24, 24, 291)
p <- sims(y)
temp <- data.frame(p = p, candidato = candidato, fecha = fecha)
dran <- rbind(dran, temp)
temp <- data.frame(p = y[1:8] / sum(y) * 100, candidato = candidato, fecha = fecha)
dpun <- rbind(dpun, temp)

fecha <- as.Date("2016-02-18") # Ipsos: 13-18 Feb
y <- c(102, 70, 537, 94, 337, 156, 80, 32, 407)
p <- sims(y)
temp <- data.frame(p = p, candidato = candidato, fecha = fecha)
dran <- rbind(dran, temp)
temp <- data.frame(p = y[1:8] / sum(y) * 100, candidato = candidato, fecha = fecha)
dpun <- rbind(dpun, temp)

# Orden

orden <- c("K.Fujimori", "J.Guzmán", "P.Kuczynski", "C.Acuña",
           "A.García", "V.Mendoza", "A.Barnechea", "A.Toledo")
dran$candidato <- factor(dran$candidato, levels = orden)
dpun$candidato <- factor(dpun$candidato, levels = orden)
```

```{r fig.height=6, fig.width=10}
sdran <- subset(dran, candidato %in% orden[1:4])
sdpun <- subset(dpun, candidato %in% orden[1:4])

ggplot(sdran, aes(fecha, p)) +
  labs(x = "Fecha", y = "Intención de voto (%)",
       title = "Evolución de intención de voto - Primeros cuatro") +
  geom_jitter(width = 0.4, aes(color = candidato), alpha = I(0.03)) +
  geom_line(data = sdpun, aes(x = fecha, y = p, group = candidato, colour = candidato),
            show.legend = TRUE)
```

```{r fig.height=6, fig.width=10}
sdran <- subset(dran, candidato %in% orden[5:8])
sdpun <- subset(dpun, candidato %in% orden[5:8])

ggplot(sdran, aes(fecha, p)) +
  labs(x = "Fecha", y = "Intención de voto (%)",
       title = "Evolución de intención de voto - Siguientes cuatro") +
  geom_jitter(width = 0.4, aes(color = candidato), alpha = I(0.03)) +
  geom_line(data = sdpun, aes(x = fecha, y = p, group = candidato, colour = candidato),
            show.legend = TRUE)
```